臺灣高等法院刑事裁定
111年度聲再字第57號
聲  請  人
即受處分人  陳守儀



上列聲請人即受處分人因違反毒品危害防制條例案件，對於本院
110年度毒抗字第1562號，中華民國110年12月22日第二審確定裁
定（原審案號：臺灣新北地方法院110年度毒聲字第2107號），
聲請重新審理，本院裁定如下：
    主  文
重新審理之聲請駁回。
    理  由
一、聲請意旨略以：
　㈠檢察官以聲請人即受處分人甲○○（下稱聲請人）有繼續施用
    毒品傾向而聲請強制戒治，應就其客觀事實負舉證責任。檢
    察官所提法務部矯正署臺北看守所附設勒戒處所之「有無繼
    續施用毒品傾向證明書」及「有無繼續施用毒品傾向評估標
    準紀錄表」係屬「鑑定書面報告」，而檢察官就該等鑑定書
    面報告之評分項目、內容、結果及鑑定經過，未負舉證責任
    並指出聲請人確有繼續施用毒品傾向之證明方法，本院110
    年度毒抗字第1562號裁定（下稱原確定裁定）未予調查即以
    此為斷，亦未於裁定內說明具體理由，是原確定裁定所憑之
    鑑定報告無證據能力，有違經驗及論理法則。
　⒈檢察官所提之該等鑑定報告僅簡略記載列表各項得分，其內
    容未載明鑑定之經過，法務部最新研修之「有無繼續施用毒
    品傾向評估標準評分說明手冊」，未就各評分項目作為評分
    標準之理由，提出任何具備學理基礎或臨床歸納分析之統計
    數據，原確定裁定如何以此為據，認定聲請人確有「繼續施
    用毒品傾向」之客觀事實？亦未於裁定理由內說明鑑定之具
    體經過及所依憑者係何種具備學理基礎或臨床歸納分析之統
    計數據。此外，該鑑定報告亦未說明以「首次毒品犯罪年齡
    」作為區分標準之原因為何？「所內行為表現」、「合法物
    質濫用」為何？與「有無繼續施用毒品傾向」有何關聯性？
    而評估項目「入所時尿液毒品檢驗」之「多種毒品反應」，
    與「物質使用行為」之「多重毒品濫用」項目，似有部分重
    疊。再者，依相關研究發現，「毒品前科」、「毒品使用期
    間」、「非毒品相關前科」、「行為觀察」、「情緒及態度
    」等5個評分項目，對於施用毒品之再犯危險缺乏預測力；
    監察院民國100年糾正文中亦指出我國「有無繼續施用毒品
    傾向評估標準」有關非毒品犯罪前科紀錄、行為觀察及情緒
    與態度等項目，評分比重過大，並無顯著之預測力及相關性
    。另有研究認為：影響再犯之危險因子為性別、毒品級別、
    年齡、職業、教育程度、經濟情況等，上開不具預測能力之
    項目本不應被列入評分標準，更未見列入之具體理由，且學
    界對於再犯危險因子亦有不同看法，顯然「評估標準紀錄表
    」所列項目本身極具爭議。
　⒉原確定裁定未說明評估標準紀錄表之各項目配分標準及理由
    ，總分合計何以採取118分？各評估標準項目下再區分「靜
    態因子」及「動態因子」之理由及標準為何？靜態因子分數
    於60分以上或與動態因子分數相加在60分以上，即認「有繼
    續施用毒品傾向」之原因何在？為何以60分為判定標準？均
    未見原確定裁定說明理由，僅以該評分表有其專業依據及標
    準、並涉及專門醫學等語簡略帶過，然原裁定亦指出聲請人
    首次施用毒品年齡為18歲，卻遭鑑定人錯誤評分，該鑑定何
    來專業標準、專門醫學可言？
　⒊原確定裁定並未就鑑定報告之「鑑定程序檢驗」及「鑑定經
    過」之證據評價，具體說明理由，亦未命鑑定人到場報告或
    說明，該等鑑定報告已有瑕疵，有違經驗及論理法則而無證
    據能力。
　㈡本件鑑定報告所載評估日期為110年9月15日，距聲請人自同
    年8月17日（按應係18日之誤）入所未滿4週即完成評估，與
    法務部所頒布之評分說明手冊所載期間（即4-6週）規定不
    符，且未載明第一次評估之日期。此外，評分者欄位僅為代
    號，法院是否知悉評分者確實具備專業知識？原確定裁定就
    聲請人上開抗告意旨均未說明不予採納或審酌之理由，而有
    理由矛盾及不備之違法。
　㈢綜上，評估標準紀錄表雖列有各項得分，惟檢察官並未提出
    其他證據用以說明各項得分之依據，復未提出該鑑定書面報
    告做成之具體經過及所依憑之具體資料，法院即難以評斷其
    評估結果之正確性，顯與鑑定書面報告之法定要件不符，違
    反刑事訴訟法第206條第1項規定甚明。又鑑定人未載明期日
    、簽名，亦違反同法第39條規定，原確定裁定卻隻字未提，
    顯已違反同法第379條第14款規定。強制戒治係屬拘束人身
    自由之保安處分，法院自應嚴格審查，確認聲請人具有繼續
    施用毒品傾向之客觀事實存在，爰依毒品危害防制條例第20
    條之1第1項第1款、第3款規定聲請重新審理云云。
二、按觀察、勒戒及強制戒治之裁定確定後，有下列情形之一，
    認為應不施以觀察、勒戒或強制戒治者，受觀察、勒戒或強
    制戒治處分之人，或其法定代理人、配偶，或檢察官得以書
    狀敘述理由，聲請原裁定確定法院重新審理：一、適用法規
    顯有錯誤，並足以影響裁定之結果者；二、原裁定所憑之證
    物已證明為偽造或變造者；三、原裁定所憑之證言、鑑定或
    通譯已證明其為虛偽者；四、參與原裁定之法官，或參與聲
    請之檢察官，因該案件犯職務上之罪，已經證明者；五、因
    發現確實之新證據足認受觀察、勒戒或強制戒治處分之人，
    應不施以觀察、勒戒或強制戒治者；六、受觀察、勒戒或強
    制戒治處分之人，已證明其係被誣告者。聲請重新審理，應
    於裁定確定後30日內提起。但聲請之事由，知悉在後者，自
    知悉之日起算。法院認為無重新審理之理由，或程序不合法
    者，應以裁定駁回之。毒品危害防制條例第20條之1第1項、
    第2項、第4項前段分別定有明文。又原確定裁定製作日期雖
    為110年12月22日，但該裁定並未宣示、公告，係於同年月2
    9日對聲請人所在地即法務部矯正署新店戒治所送達，由聲
    請人收受乙節，有本院書記官辦案進行簿在卷可考，足認原
    確定裁定係於送達聲請人之日即110年12月29日始生效力（
    最高法院103年度台抗字第628號裁定意旨參照）。是以聲請
    人於收受原確定裁定後30日內之111年1月24日，向本院聲請
    重新審理，於法核無不合，先予敘明。
三、按有無繼續施用毒品傾向之評估標準，並非完全以受勒戒人
    勒戒後之結果為準，勒戒前之各種情況，仍應作為評估之依
    據。依勒戒處所評分說明手冊規定，係以前科紀錄與行為表
    現、臨床評估、社會穩定度，三項合併計算分數，每一大項
    皆有靜態因子與動態因子。而關於有無繼續施用毒品傾向之
    評估標準，法務部因應毒品危害防制條例之修正及109年11
    月18日最高法院刑事大法庭109年度台上大字第3826號裁定
    意旨，業於110年3月26日以法矯字第11006001760號函修正
    頒布「有無繼續施用毒品傾向評估標準紀錄表」、「有無繼
    續施用毒品傾向評估標準評分說明手冊」，上開評分說明手
    冊載明判定之原則：「受觀察勒戒人入所後，經過2週時間
    的觀察、勒戒，由處所及醫療人員依據其各項紀錄、資料及
    觀察勒戒期間之行為表現，加以評分。在勒戒人入所4至6週
    後，可再做一次評估以做必要之評分修正。每一大項皆有靜
    態因子與動態因子。先以靜態因子分數評分，靜態因子分數
    總分在60分（含）以上為『有繼續施用毒品傾向』；60分以下
    ，與動態因子分數相加，如果總分在60分（含）以上，為『
    有繼續施用毒品傾向』；相加總分不足60分者，評估為『無繼
    續施用毒品傾向』」。是被告有無「繼續施用毒品傾向」，
    係依具體個案之臨床實務及相關事證等情綜合判定，有其相
    當之專業依據及標準，且涉及專門醫學，又衡酌強制戒治之
    目的，係為協助施用毒品者戒斷毒品之心癮及身癮所為之一
    種保安處分類型，而該評估標準係將與判斷有無繼續施用傾
    向之相關因素加以列舉及量化，適用於每一位受觀察、勒戒
    處分之人，具一致性、普遍性、客觀性，以利執法者判定受
    勒戒人有無繼續施用毒品傾向，倘其評估由形式上觀察，無
    擅斷或濫權等明顯不當情事，法院應予尊重。　　
四、經查：
　㈠聲請人因施用第二級毒品犯行，前經原審法院以110年度毒聲
    字第429號裁定令入法務部矯正署臺北看守所附設勒戒處所
    執行觀察、勒戒，於執行觀察、勒戒期間，經該所醫師評定
    之結果，總分合計為61分（靜態因子共計57分，動態因子共
    計4分），綜合評定為「有繼續施用毒品傾向」，此有上開
    刑事裁定及法務部矯正署臺北看守所110年9月22日北所衛字
    第11013005260號函所出具「有無繼續施用毒品傾向證明書
    」、「有無繼續施用毒品傾向評估標準紀錄表」可憑，是原
    審法院復於110年10月4日以聲請人有繼續施用毒品之傾向，
    以110年度毒聲字第2107號裁定令聲請人入戒治處所強制戒
    治，其期間為6個月以上，至無繼續強制戒治之必要為止，
    但最長期間不得逾1年；嗣經聲請人抗告後，經本院於110年
    12月22日以110年度毒抗字第1562號原確定裁定抗告駁回確
    定。原確定裁定並說明：上述評估係勒戒處所相關專業知識
    經驗人士，於聲請人受觀察、勒戒期間，依其本職學識評估
    聲請人之前科紀錄與行為表現、臨床評估、社會穩定度等因
    子所為之綜合判斷，經科學驗證所得之結論，且裁量因子中
    ，除⒉臨床評估中之⑹臨床綜合評估（含病識感、動機、態度
    、就醫意願）部分，係由心理醫師依其專業為適法性之裁量
    以評估判斷外，其他因子均係依聲請人自身條件為標準化表
    列式之中性評比，並無聲請人所稱欠缺客觀證據之情事，上
    開證明書及評估標準紀錄表，係綜合個案之臨床實務及具體
    事證為評分，以判定聲請人有繼續施用毒品傾向，自得資為
    判斷聲請人有無繼續施用毒品傾向之證明。由上開評定之評
    分結果觀之，聲請人確有繼續施用毒品之傾向，而達應施以
    強制戒治之標準，有依法再施以強制戒治以降低其再次施用
    毒品危險性之必要。另聲請人自承18歲開始施用毒品並經法
    院判刑，是聲請人「首次施用毒品犯罪年齡」應「20歲以下
    」，計分10分，上開評估標準紀錄表總分應更正為66分，惟
    不影響其有繼續施用毒品傾向之結果。復參以聲請人前有多
    項違反槍砲彈藥刀械管制條例、竊盜、贓物犯行及有多次反
    覆施用毒品之前案紀錄及其他犯罪相關紀錄等客觀條件，暨
    聲請人自85年間（即18歲）起迄今陸續有多次施用毒品前科
    ，仍未使其有所警惕決意遠離毒品，益見聲請人需藉由強制
    戒治之保安處分協助戒斷其毒品之心癮與身癮等旨（見原確
    定裁定理由四），有原確定裁定在卷可稽，並經本院調取該
    案電子卷證核閱屬實。
　㈡聲請人雖以前詞聲請重新審理。惟查：
　⒈施用毒品者具「病患性犯人」之特質，與一般犯罪人有異，
    鑑於施用毒品者大多具有「成癮性」，為貫徹社會防制毒品
    之期盼，對施用毒品者，有施以「斷癮」之必要，故毒品危
    害防制條例規定乃就施用毒品行為，先為生理治療及心理復
    健之保安處遇，因而以令入勒戒處所觀察、勒戒方式，戒除
    其身癮，若仍無法戒除，有繼續施用毒品之傾向，再令入戒
    治處所施以強制戒治，以戒除其心癮，此乃針對受處分人將
    來之危險所為預防、矯治措施之保安處分，以達教化與治療
    之目的，可謂刑罰之補充制度；換言之，毒品危害防制條例
    本身所規定之觀察、勒戒及強制戒治等保安處分，雖限制受
    處分人之人身自由，卻有刑罰不可替代之教化治療作用，其
    目的及功能，與刑罰並不相同，可見「有無繼續施用毒品傾
    向」之判定，與「鑑定」係認定刑事案件犯罪事實之法定證
    據方法，性質尚有不同，益徵聲請人指摘「有無繼續施用毒
    品傾向證明書」及「有無繼續施用毒品傾向評估標準紀錄表
    」無證據能力，不能作為認定有無繼續施用傾向之依據云云
    ，並非可採。
　⒉法務部所訂頒之「有無繼續施用毒品傾向評估標準評分說明
    手冊」，其判斷準則係以「前科紀錄與行為表現」、「臨床
    評估」及「社會穩定度」三大項合併計算總分，每一大項皆
    有靜態因子與動態因子評分，而「有無繼續施用毒品傾向評
    估標準紀錄表」，則定有各項配分標準，且各評分項目均設
    有計分上限，已降低各項目所可能造成之過度影響，並由醫
    師本於其專門學識經驗，依臨床實務及相關情節，評估聲請
    人之臨床徵候、人格特質、環境相關因素等所為之綜合判斷
    ，具有實證依據且有客觀標準得以評比，更於「有無繼續施
    用毒品傾向證明書」記載日期、蓋用戳章，從形式上觀察，
    並無擅斷或濫權等明顯不當之情事，且勒戒處所之組織、人
    員之資格及執行觀察、勒戒相關程序，暨判斷施用毒品者，
    有無繼續施用毒品傾向，均有相關法令嚴格規範，非可恣意
    而為，法務部矯正署臺北看守所附設勒戒處所醫師既係依據
    上開評估標準進行評估，並製作「有無繼續施用毒品傾向證
    明書」、「有無繼續施用毒品傾向評估標準紀錄表」，自得
    作為認定聲請人有無繼續施用毒品傾向之判斷依據，檢察官
    據以向原審法院聲請裁定令聲請人入強制戒治處所施以強制
    戒治，難謂檢察官未善盡舉證責任。至聲請人稱其入所未滿
    4週即接受評估云云，然聲請人係110年8月18日入所，距其
    於110年9月15日接受前揭評估時，已滿4週，聲請人此部分
    指摘，亦非有據。
　⒊原審法院依前揭「有無繼續施用毒品傾向證明書」、「有無
    繼續施用毒品傾向評估標準紀錄表」，認聲請人有繼續施用
    毒品之傾向，裁定聲請人令入戒治處所施以強制戒治，經核
    於法並無不合，原確定裁定駁回聲請人抗告所為論斷說明，
    俱與經驗法則及論理法則無違，難認有毒品危害防制條例第
    20條之1第1項第1款所定之適用法規顯有錯誤，足以影響裁
    定結果，或同條項第3款所定之原確定裁定所憑之鑑定已證
    明其為虛偽之情事。前揭聲請意旨所指，無非係對原確定裁
    定認事採證及證據證明力判斷之適法行使，徒憑己意再為爭
    執，而與毒品危害防制條例第20條之1第1項第1款、第3款所
    規定聲請重新審理之要件不合，無從據以聲請重新審理。
五、綜上所述，聲請意旨所稱得聲請重新審理之事由，核與毒品
    危害防制條例第20條之1第1項第1款、第3款之要件不符，聲
    請人聲請重新審理，為無理由，應予駁回。
據上論斷，應依毒品危害防制條例第20條之1第4項前段，裁定如
主文。
中　　華　　民　　國　　111 　年　　2 　　月　　17  　日
                  刑事第十五庭  審判長法  官  陳芃宇
                                      法  官  陳俞伶
                                      法  官　曹馨方
以上正本證明與原本無異。
不得抗告。
                                      書記官　游秀珠
中　　華　　民　　國　　111 　年　　2 　　月　　18　　日